【裁判字號】    89,上,54
【裁判日期】    890329
【裁判案由】    清償債務
【裁判全文】
臺灣高等法院民事判決  八十九年度上字第五四號
      上  訴  人    悅勝有限公司
      法定代理人    楊昌華
      訴訟代理人    李勇三律師
      複 代 理人    張雙華律師
      被 上 訴人    沈毅實業有限公司  設台北市中山區○○○路○段九號二樓之
                              .
      法定代理人    高慧敏    .
      訴訟代理人    張立業律師
右當事人間清償債務事件，上訴人對於中華民國八十八年十一月三十日臺灣臺北地方
法院八十八年度訴字第三六一四號第一審判決提起上訴，本院判決如左：
    主    文
上訴駁回。
第二審訴訟費用由上訴人負擔。
    事    實
甲、上訴人方面：
一、聲明：
（一）原判決廢棄。
（二）駁回被上訴人在第一審之訴及假執行之聲請。
二、陳述：除與原判決書之記載相同者外，補稱略以：
（一）不爭執者：
   １、上訴人公司確與訴外人台灣鐵路餐旅總所簽定租賃契約，承租台北市○○○
       路三號台鐵大樓一樓一ＯＯ五室建物及其附著物。
   ２、被上訴人公司之章程未規定得為保證行為。
   ３、上訴人對訴外人台鐵餐旅總所之租金債務已因第三人之清償而消滅。
（二）爭點：
   １、公司違反公司法第十六條規定所為之保證行為，是否因經過法院之公證而成
       為合法有效。
   ２、代上訴人清償租金債務之第三人究否為被上訴人。
（三）被上訴人公司上訴人復已陳述該公司非從事保證業務，則該公司應邀為上訴人
      之連帶保證人，係違反公司法第十六條第一項之規定，此項保證契約應屬無效
      ，要不因經法院公證而變為有效。而公司負責人違反前揭規定，依同條第二項
      規定應自負保證責任，如公司受有損害時亦應負賠償責任，被上訴人公司原無
      代為償付租金之必要。
（四）被上訴公司雖主張由其代為償付，惟檢視被上訴人公司呈於原審之合作金庫活
      期儲蓄存款取款憑條，償付予台鐵餐旅所之資金無一源於被上訴人公司帳戶，
      足徵被上訴人公司此一主張為偽，被上訴人公司既未代上訴人公司償付租金，
      自無受有損害可言。原審認上訴人公司有不當得利返還請求權，於法要屬有違
      。
三、證據：除援用第一審所提證據外，補提：合作金庫活期儲蓄存款憑條四張為證。
乙、被上訴人方面：
一、聲明：駁回上訴。
二、陳述：除與原判決書之記載相同者外，補稱略以：
（一）依兩造不爭執之上訴人與台灣鐵路餐旅總所簽定租賃契約，承租台北市○○○
      路三號台鐵大樓一樓一ＯＯ五室建物及其附著物，被上訴人確為上訴人公司之
      連帶保證人，且上開契約簽立時曾經台北地方法院公證，依公證法第七十條規
      定：公證人不得就違反法令事項及無效之法律行為，作成公證書。依其反面推
      之，被上訴人公司所為保證行為合法有效，上訴人既主張無效應由其負舉證責
      任。
（二）被上訴人上開清償行為縱使因被上訴人保證行為無效，惟被上訴人既代上訴人
      清償債務，使上訴人受有債務消滅之利益，被上訴人之財產受有損害，自亦符
      合民法不當得利之要件，而依法得對上訴人行使返還請求權。且被上訴人基於
      代上訴人清償債務之意思為清償行為，法律並未規定須以自有之資金來清償，
      則上訴人以上開清償債務之資金「無一源於被上訴人公司之帳戶」，主張被上
      訴人非不當得利之請求權人云云，自屬無法律上之依據。何況，被上訴人代上
      訴人公司清償債務之四張「合作金庫活期儲蓄存款取款憑條」所載，其上之取
      款人有三張係被上訴人公司負責人「高慧敏」，另一張為高慧敏兼任負責人之
      「上嫺有限公司」，則無論是被上訴人公司之資金本係存於其負責人高慧敏之
      帳戶，或係向高慧敏個人或上嫺有限公司所調用，均不影響被上訴人不當得利
      返還請求權之行使。
三、證據：援用第一審所提證據。
丙、本院依職權函調被上訴人公司登記事項卡。
    理    由
一、被上訴人起訴主張：伊於八十五年六月二十八日受上訴人之邀約，擔任該公司就
    向訴外人台灣鐵路管理局餐旅服務總所（下稱臺鐵餐旅總所）承租台北市○○○
    路三號台鐵大樓一樓一ＯＯ五室建物及其附著物之租賃契約之連帶保證人。詎上
    訴人積欠臺鐵餐旅總所八十八年三月至七月之租金新台幣（下同）一百五十萬元
    及積欠八十八年一月至五月間之電費一萬六千五百九十二元之債務未償還，經臺
    鐵餐旅總所依上開契約書之約定催告伊連帶給付，伊即自八十八年四月三日、同
    年四月九日、同年五月三日、同年六月二日代上訴人向臺鐵餐旅總所清償一百五
    十一萬六千五百九十二元。爰依民法第七百四十九條保證人之代位權或第一百七
    十九條不當得利之法律關係（選擇之合併），請求上訴人給付一百五十一萬六千
    五百九十二元並加計法定遲延利息等語。
    上訴人則以：被上訴人公司非以保證為業務，竟為本件租約之連帶保證人，依公
    司法第十六條規定該保證契約應屬無效，被上訴人自無庸代償租金，被上訴人既
    明知無代償租金之義務而仍為之，應自負其責。又不當得利係以當事人之一方無
    法律上之原因而受利益，致他方受損害為其成立要件，並須就無法律上之原因，
    負舉證責任，且被上訴人公司違反公司法第十六條之禁止規定而為租賃契約之連
    帶保證人，應由公司負責人自負保證責任，雖被上訴人公司已代為償付而受有損
    害，亦應由公司負責人負賠償責任，是本件縱使有不當得利請求權，其受害者應
    係公司負責人，而非被上訴人公司，是被上訴人公司應無不當得利返還請求權等
    語，資為抗辯。
二、被上訴人主張：伊於八十五年六月二十八日受上訴人之邀約，擔任該其向訴外人
    台鐵餐旅總所承租坐落台北市○○○路三號台鐵大樓一樓一○○五室物物及其附
    著物之租賃契約之連帶保證人，嗣上訴人積欠該餐旅總所八十八年三月至七月之
    租金一百五十萬元及八十八年一月至五月間之電費一萬六千五百九十二元之債務
    ，並未償還等事實，業據提出租賃契約一件為證（見原審卷第九頁至第十一頁、
    第四二頁至第四三頁），且為上訴人所不爭執，應堪信為真實。
三、按無法律上之原因而受利益，致他人受損害者，應返還其利益，民法第一百七十
    九條定有明文。
    本件被上訴人主張伊代上訴人向臺鐵餐旅總所清償前開租金及電費等事實，已據
    提出取款憑條四件、支票二件及台灣鐵路餐旅總所傳票四件為證（見原審卷第十
    二頁至第十八頁），並經證人即臺鐵餐旅總所業務科科員黃振照到庭結證屬實，
    且經原審提示被上訴人提出之支票及取款憑條予證人黃振照辨認後，證人表示這
    些支票及取款憑條均收到等情在卷（見原審卷第五十頁），且上訴人對上開債務
    已為第三人清償一節並不爭執。上訴人雖以：被上訴公司雖主張由其代為償付，
    惟檢視被上訴人公司呈於原審之合作金庫活期儲蓄存款取款憑條償付予台鐵餐旅
    所之資金，無一源於被上訴人公司帳戶，足徵被上訴人公司此一主張為偽，被上
    訴人公司既未代上訴人公司償付租金，自無受有損害可言一節，惟非但為被上訴
    人所否認，且查：被上訴人公司代上訴人清償上開債務之前開四張合作金庫活期
    儲蓄存款取款憑條所載，其簽發人有三張固係訴外人即被上訴人公司負責人高慧
    敏個人，另一張為高慧敏兼任負責人之訴外人上嫺有限公司，惟被上訴人公司用
    以代為清償上開租金及電費之資金來源係向其負責人高慧敏個人或上嫺有限公司
    所調用，要屬被上訴人公司與其他提供資金者間內部之關係，其代為清償者均為
    被上訴人公司，並非上開訴外人，此均不影響被上訴人不當得利返還請求權之行
    使。是上訴人此部分之抗辯亦非可取。是被上訴人主張其已代償上訴人積欠台鐵
    餐旅總所之前開租金及電費云云，要堪採信。
    查本件上訴人主張本件訴訟標的之法律關係，係依民法第七百四十九條保證人之
    代位權或同法第一百七十九條不當得利之法律關係而為主張，為選擇之合併，則
    本院審酌其主張之訴訟標的中不當得利之法律關係部分為有理由，自應為被上訴
    人為勝訴之判決，其餘之法律關係有無理由，已毋庸再予論斷。
    從而被上訴人依民法第一百七十九條之規定請求被上訴人給付一百五十一萬六千
    五百九十二元及自起訴狀繕本送達翌日即八十八年八月二十八日起並加計法定遲
    延利息，即屬正當，應予准許。
    原審為被上訴人勝訴之判決並以供擔保為條件為准免假執行之宣告，核無違誤。
    上訴意旨指摘原判決不當，求予廢棄改判，為無理由，應予駁回。
四、兩造其餘之攻擊防禦方法暨聲明所用之證據，核與本件判決之結果均不生影響，
    已無再予論述之必要，併此敘明。
據上論結，本件上訴為無理由，爰判決如主文。
中      華      民      國    八十九    年      三      月    二十九    日
                               臺灣高等法院民事第四庭
                                   審判長法  官  李  瓊  蔭
                                         法  官  張      蘭
                                         法  官  楊  豐  卿
右正本係照原本作成。
如不服本判決，應於收受送達後二十日內向本院提出上訴書狀，其未表明上訴理由者
，應於提出上訴後二十日內向本院補提理由書狀（均須按他造當事人之人數附繕本）
上訴時應提出委任律師或具有律師資格之人之委任狀；委任有律師資格者，另應附具
律師及格證書及釋明委任人與受任人有民事訴訟法第四百六十六條之一第一項但書或
第二項（詳附註）所定關係之釋明文書影本。
中      華      民      國    八十九    年      三      月      三十    日
                                         書記官  殷  丹  妮
附註：
民事訴訟法第四百六十六條之一（第一項、第二項）：
對於第二審判決上訴，上訴人應委任律師為訴訟代理人。但上訴人或其法定代理人具
有律師資格者，不在此限。
上訴人之配偶、三親等內之血親、二親等內之姻親，或上訴人為法人、中央或地方機
關時，其所屬專任人員具有律師資格並經法院認為適當者，亦得為第三審訴訟代理人
。


司法院資訊處製作；財團法人民間司法改革基金會備份。
